【裁判字號】    97,消債更,488
【裁判日期】    971203
【裁判案由】    更生事件
【裁判全文】
臺灣板橋地方法院民事裁定           97年度消債更字第488號
聲  請  人  甲○○○
上列當事人因消費者債務清理事件聲請更生，本院裁定如下：
    主  文
聲請駁回。
聲請費用由聲請人負擔。
    理  由
一、按債務人與金融機構協商成立者，不得聲請更生或清算，但
    因不可歸責於己之事由，致履行顯有重大困難者，不在此限
    ；本條例施行前，債務人依金融主管機關協調成立之中華民
    國銀行公會會員辦理消費金融案件無擔保債務協商機制與金
    融機構成立之協商，準用前項之規定，消費者債務清理條例
    第151 條第5 項、第6 項分別定有明文。再聲請更生或清算
    不合程式或不備其他要件者，法院應以裁定駁回之，但其情
    形可以補正者，法院應定期間先命補正，復為同條例第8 條
    所明定。依其立法理由可知，債務清償方案成立後，固由債
    務人按其條件履行，惟需於其後發生情事變更，在清償期間
    收入或收益不如預期，致該方案履行困難甚或履行不能，因
    不可歸責於己，始能聲請更生或清算。此項規定旨在避免債
    務人任意毀諾已成立之協商，濫用更生或清算之裁判上債務
    清理程序，蓋以債務清償方案係經當事人行使程序選擇權所
    為之債務清理契約，債務人應受該成立之協議所拘束。債務
    人既已與金融機構協商成立，如認該協商方案履行有其他不
    適當情形，自仍應再循協商途徑謀求解決。
二、本件聲請意旨略以：其有不能清償債務之情事，目前債務總
    金額為新臺幣（下同）6,148,829元（有擔保債務為881,000
    元，無擔保債務為 5,267,829元），消費者債務清理條例施
    行前，曾依照中華民國銀行公會會員辦理消費金融案件無擔
    保債務協商機制，與其最大債權金融機構中國信託商業銀行
    股份有限公司（下稱：中國信託）成立協商，雙方約定聲請
    人自民國95年7 月起，分179 期、利率0.00 %，每月10日以
    33,230元依各債權銀行債權金額比例清償各項債務，直至全
    部清償為止，惟其領有殘障手冊，腳部也因為開過刀，所以
    無法固定工作，加上年齡已63歲，一些工作無法勝任，只能
    靠朋友幫忙在新莊夜市打雜洗菜，1 小時工資為100 元，平
    均1 個月約可領10,000元左右，實入不敷出，因而在依約繳
    納至97年5 月後毀諾，其毀諾實具有不可歸責於己事由。再
    其因其與長子呂程弘一家生活在一起，故膳食、健保由呂程
    弘負責，而次子呂程堯每月亦給其5,000 元生活費，加上新
    光人壽保費、康健人壽保費有妹妹幫忙給付，因此其擬定每
    月以10,000元作為清償債務之用，請裁定開始更生等語。
三、經查：
（一）聲請人曾經參加中華民國銀行公會會員辦理消費金融案件
      無擔保債務協商機制，與中國信託成立協商，並繳款至97
      年5 月為止乙節，業據其提出之消費金融案件債務協商機
      制違約通知函、協議書、中國信託商業銀行通知函、無擔
      保債務還款計劃、代收業務繳款專用單等件為憑，並有中
      國信託97年11月25日民事陳報狀1 份附卷可稽，是聲請人
      向本院聲請更生，首須符合「不可歸責於己致履行顯有重
      大困難事由」之要件，方為適法。
（二）再聲請人以其領有殘障手冊、腳部開過刀、收入入不敷出
      為由，主張其毀諾協商條件具有不可歸責事由乙事，固據
      提出中華民國身心障礙手冊、95、96年度財政部臺灣省北
      區國稅局綜合所得資料清單附卷可按，惟查，聲請人前開
      之主張，本屬協商當時可得預見，並得據以評估可否履行
      協商條件之事實，其逕執為不可歸責事由，尚屬無據，況
      其自協商成立後至97年5 月為止，均仍繼續依協商條件還
      款，益徵上開還款方案，仍屬其可承受之範圍，而其卻選
      擇於97年4 月11日消費者債務清理條例施行後毀諾，藉以
      聲請更生，而非選擇不毀諾而另聲請重新債務協商，則於
      聲請更生所最需之「誠信」已有可疑。再聲請人如有履行
      不便，目前銀行公會針對曾經參加95年度債務協商機制而
      毀諾之債務人，提供「個別協商一致性方案」使能與銀行
      再進行協商，聲請人尚非不得藉由個別債權銀行協商程序
      求得適當之履債，附此說明。
四、綜上所述，本件聲請人既無消費者債務清理條例第151 條第
    5 項但書所規定不可歸責於己之事由，其向本院聲請更生，
    應屬聲請之要件不備，且該欠缺又無從補正，依首揭條文之
    規定，自應駁回其更生之聲請，爰裁定如主文。
中    華    民    國    97    年    12    月    3     日
                  民事第三庭  法  官  邱靜琪
上為正本係照原本作成
如不服本裁定，應於裁定送達後10日內，以書狀向本院提出抗告
，並繳納抗告費新臺幣1千元
中    華    民    國    97    年    12    月    4     日
                              書記官  白俊傑


司法院資訊處製作；財團法人民間司法改革基金會備份。
